臺灣屏東地方法院民事判決　　　　　　　95年度家訴字第28號
原　　　告　丙○○
訴訟代理人　黃榮作律師
被　　　告　丁○○○
兼上列一人
訴訟代理人　甲○○　　住屏東縣.
被　　　告　乙○○　　住屏東縣.
上列當事人間請求分割遺產事件，本院於民國96年4 月24日言詞
辯論終結，判決如下：
    主  文
兩造共有坐落屏東縣九如鄉○○段九五０地號、地目建、面積一
一五點一九平方公尺土地；同段九五一地號、地目建、面積一一
三點九二平方公尺土地；同段九五二地號、地目建、面積一一三
點五０平方公尺土地；同段九四九地號、地目田、面積五五四點
０二平方公尺土地，准予分割。分割方法如下：(一)如附圖所示編
號Ａ、面積二二四點一六平方公尺土地分歸被告乙○○取得；(二)
如附圖所示編號Ｂ、面積一八０點九一平方公尺土地及編號Ｃ、
面積一０四點四九平方公尺土地均分歸原告丙○○取得；(三)如附
圖所示編號Ｄ、面積一０四點四０平方公尺土地及編號Ｆ面積一
０六點八九平方公尺土地均分歸被告甲○○取得；(四)如附圖所示
編號Ｅ、面積一０四點八六平方公尺土地及編號Ｇ、面積七０點
九二平方公尺土地均分歸被告丁○○○取得。
兩造共有坐落屏東縣九如鄉○○段六八一之十二地號、地目道、
面積一二一平方公尺土地及同段六八一之十三地號、地目道、面
積一四四平方公尺土地准予分割，分割方法：由兩造按應繼分比
例即應有部分各四分之一比例保持共有。
訴訟費用由兩造按應繼分比例負擔。
    事實及理由
一、本件被告乙○○經合法通知，未於言詞辯論期日到場，核無
    民事訴訟法第386 條所列各款情形，爰依原告之聲請，由其
    一造辯論而為判決。
二、原告主張：被繼承人紀登極為原告及被告甲○○、乙○○之
    父，被告丁○○○之夫，紀登極於民國93年11月19日死亡，
    遺有坐落屏東縣九如鄉○○段950 地號、地目建、面積115.
    19平方公尺土地；同段951 地號、地目建、面積113.92 平
    方公尺土地；同段952 地號、地目建、面積113.55平方公尺
    土地；同段949 地號、地目田、面積554.02平方公尺土地；
    坐落屏東縣九如鄉○○段681 之12地號、地目道、面積121
    平方公尺土地及同段681 之13地號、地目道、面積144 平方
    公尺土地。兩造均為被繼承人紀登極之合法繼承人，並已辦
    妥繼承登記。被繼承人紀登極並未以遺囑禁止繼承人分割遺
    產，兩造亦未以契約禁止分割遺產，系爭土地亦無不能分割
    之情形。惟因被告乙○○無從聯絡，致兩造無法達成分割協
    議，爰依民法第1164條規定，請求分割遺產。又為使兩造分
    得土地較為完整及保存既有建物之現狀，並顧及當事人之意
    願，爰提出分割方案。並聲明：如主文第1 、2 項所示。
三、被告乙○○經合法通知，未於言詞辯論期日到場，亦未提出
    書狀作何聲明或陳述。被告甲○○、丁○○○則均同意分割
    遺產，並同意原告之分割方案。
四、原告主張被繼承人紀登極於93年11月9 日死亡，遺有系爭6
    筆土地；原告及被告甲○○、乙○○均為紀登極之子，被告
    丁○○○為紀登極之妻，兩造均為紀登極之合法繼承人，應
    繼分比例各1/4 ，被繼承人紀登極並未以遺囑禁止繼承人分
    割遺產，兩造亦未以契約禁止分割遺產，系爭遺產亦無不能
    分割之情形，兩造已辦妥繼承登記，惟就分割方法迄未能達
    成協議等事實，業據提出紀登極之除戶戶籍謄本、兩造戶籍
    謄本、繼承系統表、土地登記謄本、地籍圖、照片等件為證
    ，並為被告甲○○、丁○○○所不爭執，被告乙○○經合法
    通知，未曾到庭爭執，亦未提出書狀作何答辯或陳述，是堪
    信原告之主張為真實。
五、按遺產之繼承人，除配偶外，依左列順序定之：一直系血親
    卑親屬，二父母，三兄弟姊妹，四祖父母；同一順序之繼承
    人有數人時，按人數平均繼承；配偶，有相互繼承遺產之權
    ，其應繼分，與第1138條所定第一順序之繼承人同為繼承時
    ，其應繼分與他繼承人平均；繼承人有數人時，在分割遺產
    前，各繼承人對於遺產全部為公同共有；繼承人得隨時請求
    分割遺產，民法第1138條、第1141條、第1144條第1 項第1
    款、第1151條及第1164條分別定有明文。本件兩造分別為被
    繼承人紀登極之直系血親卑親屬及配偶，乃合法繼承人，原
    告以遺產分割為由終止兩造間之公同共有關係，並主張被繼
    承人並未以遺囑禁止分割遺產，兩造對系爭遺產並無約定不
    為分割，且系爭土地亦無不能分割之情形，惟兩造未能協議
    分割等情，既屬實情，則原告請求分割被繼承人紀登極之遺
    產，自屬有據。
六、按公同共有物分割之方法，除法律另有規定外，應依關於共
    有物分割之規定；共有物之分割，依共有人協議之方法行之
    ，分割之方法，不能協議決定者，法院得因任何共有人之聲
    請，命以原物分配於各共有人或變賣共有物，以價金分配於
    各共有人，民法第830 條第2 項、第824 第1 、2 項條分別
    定有明文。分割共有物，以消滅共有關係為目的。法院裁判
    分割共有土地時，除因該土地內部分土地之使用目的不能分
    割（如為道路）或部分共有人仍願維持其共有關係，應就該
    部分土地不予分割或准該部分共有人成立新共有關係外，應
    將土地分配於各共有人單獨所有（最高法院69年台上字第18
    31號判例參照）。再按裁判分割共有物訴訟，為形式之形成
    訴訟，其事件本質為非訟事件，故法院定共有物之分割方法
    ，雖應斟酌當事人之聲明、共有物之性質、經濟效用及全體
    共有人之利益等公平決之，然不受當事人聲明之拘束。是定
    共有物分割之方法，固可由法院自由裁量，惟仍應斟酌各共
    有人之意願、利害關係及其分得部分所得利用之價值等情形
    ，定一適當公平之方法以為分割。
七、經查，系爭950 、951 、952 地號等三筆土地均為南北向、
    形狀方正、相互比鄰之長方形土地，949 地號土地則係環抱
    上開950 、951 、952 地號土地外圍之土地，形狀成「ㄇ」
    字形，上開土地之南側臨有寬約5 公尺之柏油道路忠孝街。
    系爭949 地號土地北側有一未辦理保存登記之磚造平房，約
    興建於53年間，為兩造之古厝，現為兩造所共同使用；系爭
    950 、951 、952 地號土地南半側上依序有第三人紀志勇（
    乙○○之子）、被告甲○○、原告丙○○所有之加強磚造房
    屋三間，相互連接，現並由各該人使用中。系爭681 之12、
    681 之13地號土地則均為道路用地，其上鋪設柏油路面，兩
    旁均是水產養殖場等情，經本院會同屏東縣屏東地政事務所
    測量員勘測屬實，製有勘驗筆錄、現況圖及土地複丈成果圖
    在卷為憑，並有系爭土地現況照片、土地登記謄本、建物登
    記謄本等件在卷可參。本院審酌系爭950 、951 、952 、94
    9 地號土地現況及其上建物之利用情形，認為如附圖所示之
    分割方案，能維持紀志勇、被告甲○○、原告丙○○所有建
    物之使用現況，並使各該土地於分割後保持方正，利於將來
    建地利用之需要，不致減損土地價值，亦顧及到庭兩造之意
    願，堪認屬適宜，爰依此方式分割，判決如主文第1 項所示
    。至坐落屏東縣九如鄉○○段681 之12、681 之13地號土地
    則因屬道路用地，現亦作為道路使用中，本院認為分歸兩造
    保持分別共有，就土地之整體利用較有助益，是上開二筆土
    地應按此方法分割，維持分別共有關係，爰判決如主文第2
    項所示。另本件系爭950 、951 、952 、949 地號土地依如
    圖所示分割方案分割後，各共有人分得土地之使用性質相差
    不大，可視為價值相當，惟原告丙○○於分割後取得單獨所
    有之面積較分割前為多，致使其他共有人即被告甲○○、丁○○○有不能按其應有部分受分配之情形，原應依法予以金
    錢補償。惟被告甲○○、丁○○○均到庭表示無庸補償，其
    等拋棄補償請求權（見本院卷第68、83頁），是本件系爭土
    地於分割後即無補償之問題，附此敘明。
八、按分割遺產之訴，係必要共同訴訟，兩造間本可互換地位，
    且兩造均蒙其利，是本院認本件之訴訟費用應由兩造依其應
    繼分之比例負擔訴訟費用，特此敘明。
九、據上論結，原告之訴為有理由，依民事訴訟法第385 條第1
    項前段、第78條、第80條之1 、第85條第1 項，判決如主文
    。
中　　華　　民　　國　　96　　年　　4 　　月　　30　　日
                        家事庭法　官　楊中琪
以上正本係照原本作成。
如對本判決上訴，須於判決送達後20日內向本院提出上訴狀並表
明上訴理由，如於宣示後送達前提出上訴者須於送達後10日內補
提上訴理由書（須附繕本）。
中　　華　　民　　國　　96　　年　　5 　　月 　　1　　日
                              書記官　鄭美雀
